【裁判字號】    92,判,141
【裁判日期】    920213
【裁判案由】    遺產稅
【裁判全文】
最  高  行  政  法  院  判  決                    九十二年度判字第一四一號
    上  訴  人  己○○
                乙○○
                丙○○
    共同訴訟代理人
                陳榮宗  律師
    參  加  人  戊○○
                丁○○○
    被 上訴 人  財政部臺灣省北區國稅局
    代  表  人  甲○○
右當事人間因遺產稅事件，上訴人不服中華民國九十年十一月二十二日臺北高等行政
法院八十九年度訴字第一七○七號判決，提起上訴。本院判決如左：
    主  文
上訴駁回。
上訴審訴訟費用由上訴人負擔。
    理  由
本件上訴人主張：上訴人之父湯乾金於民國八十年九月二十四日死亡，由上訴人及參
加人共同繼承，並於八十一年二月十七日申報遺產稅，經台北縣稅捐稽徵處淡水分處
核定應納遺產稅額為新台幣（下同）七七、七○七元，並經繳清在案。嗣國稅業務改
由被上訴人承受，被上訴人於八十六年間受理檢舉參加人戊○○等涉嫌虛列被繼承人
生前未償債務一二、○○○、○○○元，經查證後，重行核定遺產淨額一三、六四三
、四二○元，除補徵遺產稅額二、八八○、四二六元外，另依行為時遺產及贈與稅法
第四十六條規定，處以二倍之罰鍰五、六○五、四三八元。惟查原審對於稅捐稽徵法
第二十一條第一項第一款所規定之「故意詐欺或其他不正當方法逃漏遺產稅」之法律
解釋顯有錯誤，蓋上訴人及參加人對於如何辦理申報遺產稅及土地繼承登記之手續完
全不瞭解，全部依賴有土地代書人身分兼本件土地買賣仲介之王清揚指導及代為辦理
申報遺產稅手續。既然不知如何申報遺產，自當不知該項抵押債務一千四百萬元之設
定，是否得列為被繼承人湯乾金之債務而自遺產中扣除之問題。上訴人及參加人於檢
舉之事發生後，始知代書王清揚於前代為填報遺產稅申報書及代辦申報遺產稅手續時
隱藏逃稅之事。另按上訴人及參加人已於八十一年二月十七日法定期間內申報遺產稅
，經核定應納遺產稅七七、七○七元，並於八十一年八月二十八日繳清完畢。本件於
八十六年二月十六日，其核課再補稅處罰之期間五年已屆滿，依法被上訴人不得再對
上訴人及參加人補稅處罰。被上訴人於八十七年十一月六日始將補徵遺產稅二百八十
萬二千七百十九元及罰鍰五百六十萬五千四百三十八元之稅單送達於上訴人及參加人
，已逾法定核課期間。原判決錯誤適用稅捐稽徵法第二十一條第一項第三款及第二項
之規定，顯然違背法令，應予廢棄。又系爭被指逃漏遺產稅之土地，其真正之全體繼
承人應為丙○○、乙○○、己○○、戊○○、丁○○○、湯鴻城、湯鴻鈞、湯鴻燕、
湯和喜、湯乾鼎及湯乾雙，共計十一人。本件上訴人及參加人，應分擔之遺產稅額，
僅為全部遺產稅額之四分之一。被上訴人於課徵遺產稅時，竟將全部遺產稅額對於上
訴人三人為課徵，未對其餘繼承人為課徵，被上訴人之課徵系爭土地之遺產稅額計算
顯然不合法且不公平，為此請判決廢棄原判決並將原處分及訴願決定均予撤銷等語。
被上訴人則以：查系爭遺產稅申報係由繼承人之一戊○○代表於八十一年二月十七日
申報，並於八十一年六月二日提示其本人親自簽名及加蓋原留金融單位印鑑章之說明
書，列名所稱債權人陳獻英支付借款之相關票據、支付日期及兌領行庫等資金往來資
料，以憑讓稽徵機關作為認列系爭生前債務之證據，而戊○○所提示之資料流程亦與
被上訴人事後查得不動產買賣契約書所載付款流程吻合，況戊○○於原審時亦承認遺
產稅申報書係王清揚交由其親自簽名蓋章，可證上訴人等有以不正當方法逃漏遺產稅
捐之違章事證極為明顯。又縱如上訴人所稱係委由王清揚代辦，債務乃王清揚擅為虛
列，亦屬上訴人等與王清揚間之私法糾葛，與本案稅捐之核課，不能混為一談，不得
以此而為免責之藉口。另查系爭遺產土地依卷附土地登記簿所載係屬被繼承人湯乾金
名下所有，此亦經湯乾金之繼承人申報遺產稅在案，是被上訴人以湯乾金之繼承人丙
○○、乙○○、己○○、戊○○、丁○○○為納稅義務人，並無不合，況本件對遺產
稅財產項目申報之內容，上訴人等於復查、訴願等各階段並無爭議，上訴人就納稅義
務人之人數再加爭訟，顯非本件爭訟範圍等語，作為抗辯。
本院按「左列各款，應自遺產總額中扣除，免徵遺產稅：．．．八、被繼承人死亡前
，未償之債務，具有確實證明者。」「納稅義務人有故意以詐欺或其他不正當方法，
逃漏遺產稅或贈與稅者，除依繼承或贈與發生年度稅率重行核計補徵外，並應處以所
漏稅額一倍至三倍之罰鍰。」「稅捐之核課期間，依左列規定：．．．三、未於規定
期間內申報，或故意以詐欺或其他不正當方法逃漏稅捐者，其核課期間為七年。在前
項核課期間內，經另發現應徵之稅捐，仍應依法補徵或並予處罰；在核課期間內未經
發現者，以後不得再補稅處罰。」「前條第一項核課期間之起算，依左列規定：一、
依法應由納稅義務人申報繳納之稅捐，已在規定期間內申報繳納者，自申報日起算。
」為行為時遺產及贈與稅法第十七條第八款、第四十六條、行為時稅捐稽徵法第二十
一條第一項第三款、第二項及第二十二條第一項第一款所明定。本件原審係以：系爭
遺產稅原由參加人戊○○為繼承人代表申報被繼承人生前積欠訴外人陳獻英借款一、
四○○萬元，經台北縣稅捐稽徵處淡水分處依其提示相關土地登記簿謄本載有設定抵
押一、四○○萬元之紀錄，及明確往來之資金流程，遂予核認其中一、二○○萬元為
其生前未償債務，自遺產總額中減除，核定應納遺產稅額七七、七○七元，並經完納
在案。嗣被上訴人於八十六年間受理檢舉後，查得本件繼承開始時，被繼承人並無前
開一千二百萬元未償債務，乃其生前於七十七年五月七日與訴外人陳獻英訂約約定，
將所有坐落淡水鎮○○○段外竿蓁林小段二六四地號土地，除與陳獻英所有同段同小
段二六四｜五地號土地相同面積交換外，並將其中四九○坪售予陳獻英，價款一千四
百萬元，此抵押權債務實係買賣價金，並非一般借貸。而外竿蓁林小段二六四地號土
地原地目為田，屬農業區，七十九年五月起因地籍重測重劃，地號變更為海鷗段土地
分區變更為工業區○○○段三四三之七地號土地所有權業於七十九年六月三十日登記
移轉予被繼承人，買賣雙方已完成交付，抵押權債務應已消滅，亦即被繼承人死亡前
系爭抵押債務業已不存在之事實，有遺產稅申報書、湯乾金與訴外人陳獻英訂立之買
賣不動產契約書、地籍圖謄本、土地登記簿影本、參加人戊○○及代書王清揚之談話
筆錄等件影本可稽，上訴人於原審言詞辯論時亦自認湯乾金確無前開一千二百萬元未
償債務，應堪認為真實。另查本件遺產稅係由繼承人即參加人戊○○代表申報，並於
八十一年六月二日提示其本人親自簽名及加蓋原留金融單位印鑑章之說明書，列明所
稱債權人陳獻英支付借款之相關票據、支付日期及兌領行庫等資金往來資料，此與被
上訴人事後查得不動產買賣契約書所載付款流程相合。參加人戊○○復稱遺產稅申報
書係王清揚交由其親自簽名蓋章，則其以不正當方法逃漏遺產稅捐極為明確，自難諉
為不知虛列未清償債務。又上訴人等繼承人為踐行前開買賣契約書第一條第一項約定
，亦於八十年十一月二十二日及八十一年一月二十一日，與訴外人王清揚、張嘉建及
新來建設股份有限公司簽訂協議書，塗銷原因合建房屋而於海鷗段三四四之二地號土
地設定之抵押權，協議書上並有全體繼承人之簽名及蓋章，且本件亦由繼承人戊○○
代表申報，要難藉詞不知。本件遺產稅於八十一年二月十七日由繼承人即參加人戊○
○代表申報，然其故意虛列未償債務，以不正當方法逃漏稅捐，就虛列債務部分，其
核課期間應為七年，即應自繼承人申報日八十一年二月十七日至八十八年二月十六日
止。被上訴人所屬淡水稽徵所於八十七年十一月六日將系爭補徵稅單送達，並未逾核
課期間。又本件發單補徵遺產稅二、八八○、四二六元，被上訴人於復查時，發現其
所屬淡水徵稽所漏未減除繼承人已繳納之遺產稅額七七、七○七元，已於復查決定指
明應由淡水稽所另依職權辦理更正在案。所稱買賣價款一千四百萬元非被繼承人湯乾
金所得，與是否虛列債務無關，原處分及訴願決定均無違誤，乃駁回其在原審之訴，
經核尚無不合。查本件遺產稅係由戊○○代表申報，依所提出之湯乾金繼承系統表所
載繼承人為上訴人及參加人等五人，則其另稱伊僅應負擔四分之一遺產稅，自非可採
。上訴意旨仍認原判決適用法規有所違誤，指摘原判決不當，聲明廢棄，為無理由，
應予駁回。
據上論結，本件上訴人之訴為無理由，爰依行政訴訟法第二百五十五條、第九十八條
第三項前段，判決如主文。
中    華    民    國    九十二      年      二        月      十三      日
                    最 高 行 政 法 院  第 三 庭
                                審 判 長 法  官      葉  振  權
                                         法  官      黃  璽  君
                                         法  官      吳  錦  龍
                                         法  官      劉  鑫  楨
                                         法  官      吳  明  鴻
右  正  本  證  明  與  原  本  無  異
                                         法院書記官  莊  俊  亨
中    華    民    國    九十二      年      二        月      十三      日


司法院資訊處製作；財團法人民間司法改革基金會備份。
